【裁判字號】    92,訴,786
【裁判日期】    921212
【裁判案由】    塗銷所有權移轉登記
【裁判全文】
臺灣臺中地方法院民事判決  九十二年度訴字第七八六號
    原      告    臺中商業銀行股份有限公司行沙鹿分行
    法定代理人    甲○○
    訴訟代理人    陳昭全律師
    被      告    丙○○      .
                              .
                  乙○○      .
    右  一  人
    訴訟代理人    許哲嘉律師
    複  代理人    江銘栗律師
右當事人間請求塗銷所有權移轉登記事件，本院於民國九十二年十一月二十八日言詞
辯論終結，判決如下：
    主      文
確認被告丙○○與被告乙○○間，就坐落如附表所示土地之應有部分，於民國九十年
十二月三十一日之買賣關係不存在。
被告乙○○就前項如附表所示土地之應有部分，於民國九十一年一月十一日以買賣為
原因所為之所有權移轉登記應予塗銷。
訴訟費用由被告負擔。
    事      實
甲、原告方面：
一、聲明：
（一）先位聲明：求為判決如主文所示。
（二）備位聲明：
    (1)被告丙○○與被告乙○○間，就坐落如附表所示土地之應有部分（下稱系爭土
      地），於民國九十年十二月三十一日之買賣債權行為及移轉所有權之物權行為
      ，應予撤銷。
    (2)被告乙○○就系爭土地，於九十一年一月十一日以買賣為原因所為之所有權移
      轉登記應予塗銷。
二、陳述：
（一）先位之訴部分：
    (1)被告丙○○自八十六年七月三十日至九十年十一月十九日止，分別擔任訴外人
      康黃繡謙、康甫實業有限公司、黃橙柱及黃秀雪等人向原告借款共計新台幣（
      下同）三千六百二十萬元之連帶保證人，惟被告丙○○及訴外人康黃繡謙、康
      甫實業有限公司、黃橙柱及黃秀雪等人均未依約還款付息，原告依法分別向本
      院聲請發支付命令及起訴請求返還借款，並經本院核發支付命令及民事判決確
      定。
    (2)原告依上開確定支付命令及民事確定判決於九十二年一月間向地政機關申請系
      爭土地異動謄本，準備向本院聲請對被告丙○○之財產強制執行之際，始知被
      告丙○○為免系爭土地遭強制執行，與被告乙○○通謀為虛偽買賣，並於九十
      一年一月十一日，將系爭土地以買賣為原因，為所有權移轉登記予被告乙○○
      ，爰依法提起本件訴訟，請求判決如聲明所示。
    (3)被告乙○○九十二年四月十四日雖提出不動產買賣契約書（下稱系爭買賣契約
      書）、名片、估價單及匯款單據等為證，依被告所述其二人係於九十年十二月
      三十一日簽定買賣契約書，並於九十一年辦畢所有權移轉登記，惟其二人卻於
      所有權移轉登記後之九十一年一月十九日始就系爭買賣契約書辦理公證，顯與
      一般買賣程序不符，足徵該公證之系爭買賣契約書，係被告二人嗣後掩飾本件
      虛偽買賣。
    (4)又本件被告二人主張就系爭土地為買賣，然查，系爭土地附近之土地經本院第
      三次拍賣之拍定價格約為每平方公尺一萬七千四百七十六元，而被告二人就系
      爭土地之買賣價格約每平方公尺六千七百二十二元，約為上開拍定價格之三分
      之一，被告二人間之買賣價格遠低於市場行情，顯見其等二人所為之買賣並不
      真實。
    (5)又被告主張系爭土地部分價款以坤成服裝行所欠昌隆服裝行之貨款債權抵付，
      惟昌隆服裝行之負責人為訴外人黃照平，與被告乙○○根本無涉，且坤成服裝
      行已於八十四年間辦理歇業，財政部臺灣省中區國稅局沙鹿稽徵所（下稱沙鹿
      稽徵所）亦無坤成服裝行之九十年度所得稅申報資料，被告乙○○復未能提出
      其他估價單所示服飾買賣之相關帳證報稅資料，且被告乙○○主張所積欠之貨
      款債權為九十年七月起至十一月止長達四個月共計一百五十萬元，亦與常情不
      合，況被告所提出之估價單總計亦與一百五十萬元不合，顯見被告所稱抵付之
      「九十年」間服裝買賣貨款等語並不真實。
    (6)且查，系爭土地被告丙○○僅分別為所有權應有部分一○○分之五○及一○○
      分二十二，被告乙○○購買後，根本無法單獨使用，而被告丙○○及相關債務
      人相繼集中於同一段時間內脫產，查除系爭土地及臺中縣沙鹿鎮○○○段○路
      厝小段七○之二○地號等三筆土地外，於九十年十二月底至九十一年初之同一
      段期間，被告丙○○及相關債務人康黃繡謙、黃秀雪、黃橙柱等人亦相繼集中
      於該段時間內，將其等名下之不動產過戶脫產，顯見被告間之系爭買賣確實虛
      偽甚明。
    (7)另被告乙○○主張買賣價金之尾款七十二萬元係於九十一年一月二十五日提領
      現金交由代書王新發轉交被告丙○○，與證人王新發所證係被告二人自行在證
      人之代書事務所交付七十二萬元等語不符，又證人黃照平固稱係被告乙○○請
      其以黃照平名義開設昌隆服裝行，惟就如何設立及由何會計師辦理等情均稱不
      清楚，顯見黃照平所為證詞係事後迴護被告乙○○，並無足採。
    (8)從而，被告二人間所為之買賣及所有權移轉登記均係通謀虛偽意思表示，依民
      法第八十七條，應屬無效。原告爰依法請求確認被告丙○○與乙○○間就系爭
      土地之買賣關係不存在，並依侵權行為及代位行使物上請求權、不當得利及民
      法第一百十三條回復原狀請求權之法律關係，請求被告乙○○塗銷系爭土地之
      所有權移轉登記。
（二）備位之訴部分：設若被告二人能證明系爭土地之買賣關係，惟被告乙○○與被
      告丙○○有親屬關係，且經常有生意往來，對丙○○與原告間之借貸及保證關
      係，當知之甚稔，故被告丙○○與乙○○亦屬明知其所為買賣系爭土地之行為
      將有害及原告之權利。職是，原告自得依民法第二百四十四條第一、二項規定
      ，撤銷被告丙○○與乙○○之買賣債權行為及移轉所有權之物權行為，並依同
      法條第四項規定暨侵權行為、代位行使物上請求權及不當得利之法律關係，請
      求被告乙○○塗銷系爭土地之所有權移轉登記，以回復原狀。
三、證據：提出土地登記謄本及其異動資料五十一份、借據、本票、支付命令、民事
    判決及確定證明書各五份、衣匣子服裝行及坤成服裝行營利事業登記資料查詢單
    各四份、昌隆服裝行營利事業基本資料查詢單、土地登記謄本及其異動索引各兩
    份、地籍圖謄本、本院九十一年九月三十日九十一年度執秋字第一二六四六號函
    各一份為證。並請求訊問被告。
乙、被告方面：
    被告丙○○未於言詞辯論期日到場，亦未提出任何書狀為聲明或陳述。被告乙○
    ○則以：
一、聲明：求為判決駁回原告之訴。
二、陳述：
（一）被告乙○○確有於九十年十二月三十一日以三百二十二萬元向被告丙○○買受
      系爭土地，其中系爭土地之買賣價金頭款一百五十萬元則以被告丙○○經營之
      坤成服裝行積欠被告乙○○經營之衣匣子服裝行貨款抵付，第二筆價金一百萬
      元則於九十一年一月九日匯款予被告丙○○，並於九十一年一月二十五日提領
      現金七十二萬元給付予被告丙○○。被告二人確實就系爭土地為買賣，原告應
      舉證證明被告二人有虛偽買賣之情事。
（二）被告乙○○與丙○○間具有親屬關係且兩人之交易行為已有數年之久，並非九
      十年間始有生意往來，依過去二人之交易習慣，本非每月固定結清貨款，且在
      本件以貨款抵償買賣價金之前，被告丙○○均能如數結清積欠貨款，故本件抵
      償買賣價金之一百五十萬元貨款雖係累積數月所得，惟基於被告間過往之交易
      情況，並無違背常情。
（三）又本件因被告丙○○無法清償積欠被告乙○○之貨款，而出售系爭土地予被告
      乙○○以抵償，故被告乙○○自有較大之議價空間。且依目前房地產景氣低迷
      之現況觀之，系爭買賣價格亦難稱違反交易行情。
（四）被告乙○○所經營之昌隆服裝行（即現在之E- JASSE），確係被告乙○○於八
      十七、八年間所設立經營，因設立當時尚無經驗，故委由證人黃照平幫忙辦理
      設立登記，被告乙○○並未親自辦理。且被告乙○○為保留原有木工工會之勞
      保年資，始將服飾店之負責人登記為黃照平，況昌隆服裝行所使用之營業電話
      用戶人為被告乙○○，足證昌隆服裝行確由被告乙○○實際經營。
（五）又本件被告二人間確有就系爭土地為買賣，且被告乙○○亦如數交付買賣價金
      予被告丙○○無訛，則被告乙○○並無有損害原告之權利，被告乙○○亦不知
      被告丙○○與原告間之債權債務關係，原告備位聲明亦無理由。
三、證據：提出估價單影本三十七份、名片、營業稅核定稅額繳款書、電話費收據各
    二份、不動產買賣契約書、匯款單各一份為證。
    理      由
一、本件被告丙○○未於言詞辯論期日到場，核無民事訴訟法第三百八十六條各款所
    列情形，爰依原告之聲請，由其一造辯論而為判決。
二、兩造不爭執之事實：
（一）被告丙○○自八十六年七月三十日至九十年十一月十九日止，分別擔任訴外人
      康黃繡謙、康甫實業有限公司、黃橙柱及黃秀雪等人向原告借款共計新台幣（
      下同）三千六百二十萬元之連帶保證人，惟被告丙○○及訴外人康黃繡謙、康
      甫實業有限公司、黃橙柱及黃秀雪等人均為依約還款付息，原告依法向本院聲
      請發支付命令及起訴請求返還借款，分別經本院核發支付命令及民事判決確定
      。
（二）被告丙○○於九十一年一月十一日，將系爭土地以買賣為原因，為所有權移轉
      登記予被告乙○○。
三、本件爭點：
（一）被告二人就系爭土地之買賣是否為通謀虛偽意思表示而無效？
（二）系爭土地之買賣如非通謀虛偽意思表示，原告得否主張民法第二百四十四條之
      撤銷權？
四、本院之判斷：
（一）被告二人就系爭土地之買賣為通謀虛偽意思表示而無效：
    (1)被告乙○○雖辯稱其為昌隆服裝行之實際經營者，被告丙○○於八十七年間與
      其做服裝買賣生意，後丙○○所經營之坤成服裝行因積欠被告乙○○經營之昌
      隆服裝行貨款，而出售系爭土地予被告乙○○以抵償，並以積欠之貨款抵銷部
      分買賣價金一百五十萬元，其餘買賣價金一百七十二萬元則分別以匯款或交付
      現金方式付款等語。並提出估價單影本三十七份、名片、營業稅核定稅額繳款
      書、電話費收據各二份、不動產買賣契約書、匯款單各一份為證。惟查，昌隆
      服裝行之負責人為黃照平，且係於八十八年十一月一日始設立登記，有財團法
      人金融聯合徵信中心（下稱聯合徵信中心）公司登記資料在卷可稽，與被告乙
      ○○所稱於八十七年間即以昌隆服裝行與被告丙○○進行服裝買賣等情不符；
      又證人黃照平於本院審理時固證稱：昌隆服裝行為被告乙○○借其名義設立，
      當時由其請會計師申請設立，至於出資多少其並不清楚，昌隆服裝行也是由被
      告乙○○自行報稅等語。惟經本院訊問被告乙○○關於昌隆服裝行設立登記之
      出資額為多少，被告乙○○自承不清楚昌隆服裝行之出資額為多少，衡諸常情
      ，如被告乙○○確為昌隆服裝行之出資經營者，僅係借用證人名義設立登記，
      自應知悉其以多少出資設立昌隆服裝行。是證人黃照平所為前開證詞，尚不足
      為有利於被告之證明。又被告乙○○雖提出營業稅繳款書，然未能證明係由被
      告乙○○本人所為營業稅之申報及繳納，另電話費收據僅足證明昌隆服裝行所
      在地址被告乙○○有申裝一支電話，仍不足證明昌隆服裝行之負責人為被告乙
      ○○，是上開證據亦均不足證明昌隆服裝行為被告乙○○所獨資經營。是被告
      乙○○辯稱系爭土地係因被告丙○○積欠被告乙○○經營之昌隆服裝行貨款始
      為買賣等語，並無足採。
    (2)被告乙○○陳稱八十七年、八十八年間被告丙○○夫妻都是拿現金至昌隆服裝
      行付款買賣，有時丙○○自己來、有時由丙○○之妻來交易，貨都是當場由被
      告康黃焜夫妻簽收，有時沒有當場付款，每次交易都是由被告乙○○自己接待
      處理，該估價單均為被告丙○○夫妻至昌隆服裝行買貨時所簽等語。惟經本院
      查詢結果，系爭估價單所示之交易日期九十年八月九日、九月十三日、十月四
      日、十月十八日及十一月二十二日，被告丙○○或其妻黃秀雪分別不在國內，
      且其中九十年八月九日及九月十三日，被告丙○○及其妻均不在國內，而被告
      乙○○於九十年十月十六日出境，同年月十九日始入境，意九十年十月十八日
      亦不在國內，此分別有被告丙○○、其妻黃秀雪及被告乙○○等三人之出入境
      查詢紀錄在卷足憑，是被告乙○○所辯估價單為其本人與被告丙○○及其妻黃
      秀雪等人親自交易簽發等情，顯與事實不符；且系爭估價單上所簽「焜」字，
      明顯與被告丙○○在其他銀行之借據、系爭買賣契約書及抵押權設定契約書所
      簽姓名之「焜」字不同，顯見估價單並非被告丙○○至昌隆服裝行進行交易所
      簽發，而係事後由他人偽製甚明。足徵系爭買賣契約書記載以估價單所示貨款
      作為抵付系爭土地買賣價金之一部，應非真實。
    (3)被告乙○○於本院訊問時供陳其係因生意往來始認識被告丙○○，先前並不認
      識被告丙○○等語，惟經本院提示被告二人相關親屬之戶籍資料後，被告乙○
      ○始坦承被告丙○○為其姨丈（見本院九十二年七月二十九日準備程序筆錄）
      ，果被告二人間確有本件系爭土地之買賣關係，被告乙○○自無隱瞞其與被告
      丙○○二人間親屬關係之理，顯見被告乙○○係心虛於本件被告二人間就系爭
      土地之虛偽買賣，始為不實之陳述。
    (4)且查，系爭土地附近之土地經本院第三次拍賣之拍定價格約為每平方公尺一萬
      七千四百七十六元，而被告二人就系爭土地之買賣價格約每平方公尺六千七百
      二十二元，被告二人間之買賣價格遠低於市場行情，亦徵被告二人所為之買賣
      並不真實。
    (5)再者，被告乙○○於本院訊問時，先供陳並無協議就系爭土地設定抵押權作為
      貨款之擔保，嗣本院提示臺中縣清水地政事務所被告二人就系爭土地設定抵押
      權之相關資料後，被告乙○○及其訴訟代理人則辯稱為確保被告丙○○履行系
      爭買賣契約，而設定抵押權登記與被告乙○○，被告二人並無協議設定抵押權
      供被告丙○○所欠貨款之擔保等語（見本院九十二年十一月二十八日言詞辯論
      筆錄）。惟查，被告二人於九十年十二月十日已就系爭土地辦理抵押權設定登
      記，然系爭買賣契約係於同年月三十一日始訂立，是於系爭土地買賣契約尚未
      成立且價金均未交付之前，自無設定抵押權以擔保未成立之買賣契約履行之必
      要，且該抵押權設定登記申請書第二十一項第二款所載設定原因為貨款擔保，
      亦與被告乙○○所稱設立抵押權登記係為擔保系爭土地買賣之履行等情不符，
      顯見被告乙○○就被告二人間曾有服裝交易，因被告丙○○積欠貨款而以出售
      系爭土地抵償債務等抗辯，均不實在，被告乙○○應僅係提供個人身分資料供
      被告丙○○虛偽辦理抵押權設定及所有權移轉登記甚明。
    (6)至被告乙○○辯稱於九十一年一月九日自行將系爭土地買賣價金一百萬元以匯
      款方式給付被告丙○○，且嗣後於王新發代書事務所亦交付七十二萬元尾款，
      顯見其確有買賣等語。惟查，被告乙○○於九十一年一月八日即出國，至同年
      一月十一日始入境，此亦有被告乙○○上開出入境查詢紀錄附卷足參。被告乙
      ○○所辯其係親自於九十一年一月九日將系爭土地買賣價金一百萬元以匯款方
      式給付被告丙○○等語，顯與事實不符；又證人王新發固證稱尾款七十二萬元
      係被告乙○○於王新發之代書事務所交付予被告丙○○，簽訂系爭買賣契約被
      告二人有說彼此間有債權債務關係等語（見本院九十二年七月二十九日準備程
      序筆錄）。經查，被告二人就系爭土地並無買賣之真意且買賣契約書所示第一
      筆價金及第二筆之給付方式係屬不實，均如前述，且證人王新發亦證稱被告二
      人於簽訂系爭買賣契約時並未提出任何債權債務之證明等語（同前準備程序筆
      錄），顯見被告二人就系爭土地並無買賣之真意。是被告乙○○縱曾委請他人
      匯款一百萬元及親自交付七十二萬元予被告丙○○，應係為隱藏系爭土地虛偽
      買賣所為形式上之給付，自無足為有利於被告二人之證明。
    (7)按表意人與相對人通謀而為虛偽意思表示者，其意思表示無效。民法第八十七
      條第一項前段定有明文。本件被告二人就系爭土地間，並無買賣關係等情，已
      如前述，則被告二人間，顯無移轉系爭不動產所有權之意思，被告乙○○亦無
      取得系爭土地所有權之意，應甚明確；則被告二人就系爭土地所為物權行為，
      亦顯屬通謀而為虛偽意思表示，參酌前開民法第八十七條第一項之規定，其意
      思表示應為無效，則其前開所為之物權行為亦屬無效，被告乙○○雖登記為系
      爭土地之所有權人，惟因物權行為無效，而無法取得系爭不動產之所有權，即
      非所有權人。
    (8)按債務人怠於行使利其權利時，債權人因保全債權，得以自己名義，行使其權
      利，該權利非於債務人負遲延責任時，不得行使，民法第二百四十二條前段、
      第二百四十三前段分別定有明文。本件被告二人就系爭土地買賣之債權行為及
      移轉所有權之物權行為因通謀虛偽意思表示而自始當然無效，被告丙○○本得
      訴請被告塗銷系爭土地之所有權移轉登記而回復至被告丙○○名下，惟被告丙
      ○○並未行使，顯有怠於行使權利之情事；再者，被告丙○○目前尚積欠原告
      三千六百二十元之債務尚未清償，復如前述，則原告為保全債權，自得代位被
      告丙○○訴請被告乙○○塗銷如主文第二項所示之所有權移轉登記回復至被告
      丙○○名下。
（二）綜上所述，本件原告主張被告二人就系爭土地買賣之債權行為及物權行為均因
      通謀虛偽意思表示而無效，並據以請求確認被告二人就系爭土地之買賣關係不
      存在，且代位而訴請被告乙○○應將被告二人間於九十一年一月十一日就系爭
      土地以買賣為為原因之所有權移轉登記予以塗銷，而回復為被告丙○○所有等
      情，為有理由，應予准許。
（三）末查，所謂訴之預備之合併（或稱假定之合併），係指原告預防其提起之此一
      訴訟無理由，而同時提起不能並存之他訴，以備先位之訴無理由時，可就後位
      之訴獲得有理由之判決之訴之合併而言。故法院如認先位之訴為有理由，對於
      預備之訴，自無更為審判之必要，本件就原告所提起之訴訟，本院既認先位之
      訴為有理由而為原告勝訴之判決，則對備位之訴，自毋庸再為審判，併此敘明
      。
五、本件事證已甚明確，兩造其餘攻擊防禦方法，經審酌結果，核與本判決之結論均
    無影響，爰不以一一論述，併予敘明。
據上論結，本件原告之訴為有理由，依民事訴訟法第三百八十五條第一項前段、第七
十八條、第八十五條第一項前段，判決如主文。
中      華      民      國    九十二    年    十二    月      十二      日
                                    臺灣臺中地方法院民事第四庭
~B    審判長法  官  張恩賜
~B          法  官  許秀芬
~B          法  官  戴博誠
正本係照原本作成
如對本判決上訴，須於判決送達後廿日內向本院提出上訴狀
中      華      民      國    九十二    年    十二    月      十二      日
~B法院書記官  蔡秀珍
~F0
~T40
附表：
┌─┬─────────────────────┬─┬──────────┬─────────┐
│編│      土      地      坐      落          │地│ 面             積  │                  │
│  ├───┬────┬────┬───┬───┤  ├──┬──┬────┤  權  利  範  圍  │
│號│縣  市│鄉鎮市區○   段   ○○  段│地  號│目│公頃│公畝│平方公尺│                  │
├─┼───┼────┼────┼───┼───┼─┼──┼──┼────┼─────────┤
│一│臺中縣│沙鹿鎮  ○○○○段│六路厝│七九之│旱│○○│○○│一八○  │一百分之五十      │
│  │      │        │        │      │二三  │  │    │    │        │                  │
├─┼───┼────┼────┼───┼───┼─┼──┼──┼────┼─────────┤
│二│臺中縣│沙鹿鎮  │北勢坑  │六路厝│七七之│旱│○○│○○│五一六  │一百分之二二      │                            │
│  │      │        │        │      │三    │  │    │    │        │                  │                            │
└─┴───┴────┴────┴───┴───┴─┴──┴──┴────┴─────────┘


司法院資訊處製作；財團法人民間司法改革基金會備份。
